【裁判字號】    99,保險,7
【裁判日期】    991130
【裁判案由】    給付保險金
【裁判全文】
臺灣桃園地方法院民事判決               99年度保險字第7號
原      告  蕭筠臻女，民國8.
            蕭慈嬅女，民國8.
            蕭綺萱女，民國8.
兼  共  同
法定代理人  楊美秀
共      同
訴訟代理人  邱鎮北律師
複 代理 人  林楊鎰律師
被      告  國泰人壽保險股份有限公司
法定代理人  蔡宏圖
訴訟代理人  賴盛星律師
上列當事人間請求給付保險金事件，於民國99年10月13日言詞辯
論終結，本院判決如下：
    主      文
被告應給付原告新台幣貳佰柒拾伍萬元，及自民國九十九年二月
十三日起至清償日止，按週年利率百分之五計算之利息。
原告其餘之訴駁回。
訴訟費用由被告負擔二分之一，餘由原告負擔。
    事實及理由
一、原告主張略以：
  (一)緣訴外人蕭瑞國（即原告楊美秀之已歿配偶）於民國77年05
    月11日，以自己為被保險人，向被告投保「21世紀終身壽險
    」，保單號碼為0000000000，並於81年09 月19 日附加「新
    傷特- 家庭型死殘附約」保額新台幣（下同）50萬元；又原
    告楊美秀於89年12月30日，以蕭瑞國為被保險人，向被告投
    保「鍾愛一生313 終身壽險」，保單號碼為0000000000，並
    附加「平安附約- 死殘」保額5 百萬元；上開「新傷特- 家
    庭型死殘附約」及「平安附約- 死殘」均未指定受益人。
  (二)蕭瑞國生前從事水泥工，於98年07月26日吃晚飯時，喝一小
    杯玉山高樑酒即就寢，詎料於98年07月27日10時許，原告楊
    美秀發現蕭瑞國倒臥自宅客廳地上毫無反應即報警處理，經
    警方到場認為蕭瑞國已死亡後，旋即通知臺灣桃園地方法院
    檢察署（下稱桃園地檢署）檢察官督同檢驗員相驗，桃園地
    檢署相驗屍體證明書記載蕭瑞國之死亡方式係意外。依國泰
    平安保險附約第2 條第5 項、第3 條、第25條第1 項後段約
    定，就上開「平安附約- 死殘」部分，被告應給付蕭瑞國之
    繼承人即原告保險金額5 百萬元；另依國泰附加傷害保險給
    付特約條款第3 條、第7 條、第23條第1 項後段約定，就上
    開「新傷特- 家庭型死殘附約」部分，被告應給付蕭瑞國之
    繼承人即原告保險金額50萬元；以上被告應給付原告保險金
    額550 萬元。嗣經原告向被告申請意外死亡保險金，被告卻
    以本次事故無法認定為意外傷害所致為由而拒絕理賠。爰依
    前開國泰平安保險附約及國泰附加傷害保險給付特約條款等
    約定，請求被告給付保險金。
  (三)聲明：被告應給付原告550 萬元，及自起訴狀繕本送達翌日
    起至清償日止，按週年利率5 ％計算之利息。
  (四)對被告之抗辯，原告另陳述略以：
  1.桃園地檢署相驗屍體證明書載明蕭瑞國之死亡方式為「意外
    死」，該證明書係公文書，依民事訴訟法第355 條第1 項規
    定，推定為真正，具有形式證據力，是原告就本件已盡舉證
    之責，被告抗辯蕭瑞國非意外死，應負舉證責任。
  2.依臺灣高等法院89年保險上字第1 號判決意旨，「意外傷害
    事故」指非由疾病引起之外來突發事故；「急性酒精中毒」
    是否屬於傷害保險範圍，宜視其酒精中毒是否由外來突發且
    非自身疾病所引起。又中毒性休克，中毒本身非屬疾病，原
    因又係出於外來，係為傷害保險所稱意外事故。另酒精中毒
    ，是指對酒精有心理上和生理上的依賴性，其症狀到了末期
    則容易健忘、性能力降低、不喝酒時則會手腳發抖、視聽上
    會產生幻覺、流汗、心跳加快、肝機能降低、黃疸、腹漲、
    內出血，更嚴重時則腳會有水腫、心臟衰竭甚至休克。蕭瑞
    國非因本身疾病致死，其死亡原因為中毒性休克，屬意外死
    亡，有桃園地檢署相驗屍體證明書可按。另依法務部法醫研
    究所98年09月08日法醫毒字第09 80004063 號函所示（見桃
    園地檢署98年相字第1138號卷第48頁），檢驗結果發現蕭瑞
    國之血液含酒精362MG/DL，顯見蕭瑞國因經常飲酒，因體質
    關係，引起心臟功能衰竭而休克，自屬突發之意外事故，並
    非其身體內在潛存之疾病即酒精性肝硬化所引起。況一般人
    飲酒如其血液含酒精超過350MG/DL時，亦有可能引起急性酒
    精中毒，併發心臟衰竭而死亡，即中毒性休克，可見急性酒
    精中毒本與酒精性肝炎無關。
二、被告抗辯略以：
  (一)原告應就蕭瑞國係遭遇外來突發事故致死亡之事實，負舉證
    責任：依保險法第131 條規定及國泰平安保險附約第2 條第
    5 項、第14條暨國泰附加傷害保險給付特約條款第3 條、第
    7 條約定，被保險人死亡之原因必須出於疾病以外之外來突
    發事故，被告始須給付保險金。本件原告請求被告給付上開
    傷害保險之死亡保險金，自須就蕭瑞國係遭遇疾病以外之外
    來、突發意外事故，及此意外事故為導致蕭瑞國死亡之直接
    原因等有利事實，負舉證之責。
  (二)本件依蕭瑞國之相驗屍體證明書所載之死亡原因難認係意外
    事故所致：
  1.依桃園地檢署相驗屍體證明書所載，直接引起蕭瑞國死亡之
    原因為「中毒性休克」，先行原因為「急性酒精中毒」，其
    他對死亡有影響之疾病或身體狀況（但與引起死亡之疾病或
    傷害無直接關係者）則為「酒精性肝病變」；另依蕭瑞國之
    醫療紀錄，蕭瑞國於92年07月間經敏盛醫院診斷為「肝硬化
    」，於95年04月間再經敏盛醫院診斷為「酒精性肝炎」，於
    95年06月間經桃園榮民醫院診斷為「酒精性肝硬化」。而98
    年07月27日警員調查時，原告楊美秀及蕭綺萱均表示略以：
    蕭瑞國平日即有飲酒習慣，天天喝酒，沒有清醒過等語，原
    告蕭綺萱並表示：最後一次係於98年07月27日凌晨00時30分
    看到父親蕭瑞國出去買完酒回家，之後我就進去房間到凌晨
    2 點才睡等語。由上可知，蕭瑞國於患有酒精性肝硬化、肝
    實質病變及脂肪肝等病，仍每日喝酒，且被發現死亡當日凌
    晨仍買酒回家飲用，而原告亦認蕭瑞國是病死，故自不能認
    蕭瑞國係意外死亡。
  2.法務部法醫研究所醫文字第0991102264號法醫文書審查鑑
    定書（下稱系爭鑑定書）之鑑定研判結果記載：「二死者血
    中酒精濃度為362mg/dL，故已達一般血中酒精濃度致死濃度
    300-400mg/dL之範圍內，故已達致死濃度，即致死因可為酒
    精中毒。是否為自殺，一般飲酒致某種酒醉昏迷程度即可能
    酒醉達無法飲酒之程度，故單純飲酒過多中毒死亡，較認定
    死亡方式為『意外』」，且依台北醫學大學精神科兼任教授
    陳喬琪醫師所撰「依賴、成癮與酒癮」一文，亦載有血液酒
    精濃度「＞300mg/dl」時，可能造成「意識昏迷，生命中樞
    被抑制，可能死亡」之結果，則蕭瑞國患有「酒精性肝炎」
    、「酒精性肝硬化」，卻仍每日飲酒，於死亡時，其血液中
    酒精濃度竟高達362mg/dL，已達一般血液中酒精濃度致死濃
    度300-400mg/dL之範圍，故蕭瑞國死亡係因其自身飲酒過量
    所致，且蕭瑞國對於持續飲酒而發生體內血液酒精濃度過高
    甚至死亡之可能，即可預期，自不具備意外傷害事故之突發
    性要件，參諸臺灣板橋地方法院96年保險字第4 號、臺灣高
    等法院臺中分院95年保險上字第22號判決所示，蕭瑞國自不
    能認係意外死亡。
  3.法醫學上之意外，與保險學上或保險法上之意外，兩者所指
    之意義與範圍不同（臺灣高等法院91年保險上字第60號判決
    參照）。故相驗屍體證明書就蕭瑞國之死亡方式勾選為「意
    外」，系爭鑑定書所稱「單純飲酒過多中毒死亡，較認定死
    亡方式為意外」等語，並不能證明即為保險法上所指之「意
    外」，原告不能僅以檢察官於相驗屍體證明書之死亡方式勾
    選意外，即謂蕭瑞國係意外死亡。是原告訴請被告給付系爭
    意外死亡保險金，於法無據。
  (三)原告所援引臺灣高等法院89年保險上字第1 號判決，係被保
    險人因急性酒精中毒，造成兩肺急性肺部水腫，導致呼吸衰
    竭死亡情形，與本件蕭瑞國之死亡原因及過程不同，自不能
    比附援引。
  (四)答辯聲明：原告之訴駁回。
三、本院之判斷：
  (一)原告主張：訴外人蕭瑞國（即原告楊美秀之已歿配偶）於民
    國77年05月11日，以自己為被保險人，向被告投保「21世紀
    終身壽險」，保單號碼為0000000000，並於81年09月19日附
    加「新傷特- 家庭型死殘附約」保額50萬元；又原告楊美秀
    於89年12月30日，以蕭瑞國為被保險人，向被告投保「鍾愛
    一生313 終身壽險」，保單號碼為0000000000，並附加「平
    安附約- 死殘」保額5 百萬元；上開「新傷特- 家庭型死殘
    附約」及「平安附約- 死殘」均未指定受益人。而於98年07
    月27日10時許，原告楊美秀發現蕭瑞國倒臥自宅客廳地上毫
    無反應即報警處理，經警方到場認為蕭瑞國已死亡，旋通知
    檢察官督同檢驗員相驗並開立死亡證明書在案，而原告為蕭
    瑞國之全體繼承人等情，業據提出戶口名簿、契約內容一覽
    表、桃園地檢署相驗屍體證明書（死亡時間：98年07月27日
    ，死亡方式勾選為「意外」）、國泰平安保險附約、國泰附
    加傷害保險給付特約條款等影本在卷為憑，復為被告所不爭
    執，足信屬實。
  (二)原告另主張：依照蕭瑞國為被保險人之前開2 份保險契約，
    因蕭瑞國之死亡原因為意外，依約被告應給付原告保險金合
    計550 萬元等語，惟業據被告否認，並以前詞置辯。經查：
  1.依保險法第131 條規定：「傷害保險人於被保險人遭受意外
    傷害及其所致殘廢或死亡時，負給付保險金額之責（第1 項
    ）。前項意外傷害，指非由疾病引起之外來突發事故所致者
    （第2 項）。」。另觀諸系爭保險契約之條款「國泰平安保
    險附約」第2 條第5 項、第3 條、第14條分別約定：「本附
    約所稱『傷害』，係指被保險人於本附約有效的保險期間內
    ，因遭受意外傷害事故（指非由疾病引起之外來突發事故）
    ，致其身體蒙受傷害（第2 條第5 項）」、「被保險人於本
    附約有效的保險期間內，因遭受第2 條之意外傷害事故因而
    身故、殘廢或醫療時，本公司依照本附約的約定，給付保險
    金（第3 條）」、「被保險人於本附約有效的保險期間內遭
    受第2 條之意外傷害事故，並於意外傷害事故發生之日起
    180 日內身故者，本公司按本附約保險單所記載該被保險人
    的保險金額給付『身故保險金』」（見本院卷(一)第9 至17頁
    ）。另依系爭保險契約之「國泰附加傷害保險給付特約條款
    」第3 條、第7 條分別約定：「被保險人於本特約有效期間
    內，因遭遇外來、突發的意外傷害事故，致其身體蒙受傷害
    或因而殘廢或死亡時，依照本特約的約定，給付保險金（第
    3 條）」、「被保險人於本特約有效期間內，蒙受第3 條約
    定的傷害，並以此傷害為直接原因，自傷害之日起180 日以
    內死亡者，本公司按本特約保險金額給付死亡保險金（第7
    條）」（見本院卷(一)第18至24頁）。準此，本件原告請求被
    告給付保險金究竟有無理由（按因前述保險未指定受益人，
    則其保險金依法應由繼承人取得），即應先判斷被保險人蕭
    瑞國之死亡，是否係因遭受前開契約所指之「意外傷害事故
    」所致。
  2.依蕭瑞國之桃園地檢署相驗屍體證明書，其死亡方式勾選為
    「意外」，惟其死亡原因則記載：「直接引起死亡之原因：
    中毒性休克」，「先行原因：急性酒精中毒」，「其他對死
    亡有影響之疾病或身體狀況（但與引起死亡之疾病或傷害無
    直接關係者）：酒精性肝病變」（見本院卷(一)第8 頁）。另
    經本院調閱蕭瑞國在桃園醫院、敏盛醫院之醫療紀錄，可知
    蕭瑞國曾於92年07月間經敏盛醫院診斷為「肝硬化」，於95
    年04月間再經敏盛醫院診斷為「酒精性肝炎」（病歷資料見
    本院卷(一)第91至144 頁、第245 至261 頁）。又依桃園醫院
    98年06月02日之診斷證明書記載蕭瑞國患有「肝實質病變及
    脂肪肝」、「高血脂病」、「痛風」（見本院卷(一)第73頁）
    。再參酌於98年07月27日蕭瑞國被發現死亡當日，經警員詢
    問時，蕭瑞國之妻、女即原告楊美秀、蕭綺萱均表示：「（
    死者蕭瑞國平日是否即有飲酒之習慣？）對，他天天喝沒有
    清醒過，他都是一個人在家中自己喝」等語，原告蕭綺萱並
    稱：「（妳最後一次看到你爸爸是何時？）我在98年07月27
    日凌晨00時30分看到他出去買完酒回家，之後我就進去房間
    到凌晨2 點才睡」等語；而於同日桃園地檢署檢察官訊問時
    ，原告楊美秀則稱：「（問：死者生前身體狀況？）如（桃
    園醫院98年06月02日）診斷證明書，死者生前每天都喝酒」
    ，原告楊美秀、蕭綺萱及蕭慈嬅並均表示：「（問：對死因
    有何意見？）沒意見，沒有他殺，不需要解剖，應該是病死
    」等語（見桃園地檢署相驗卷宗第5 至10頁之警詢筆錄及第
    20頁之檢察官訊問筆錄）。由前開事證，足認被保險人蕭瑞
    國生前確實已罹患肝硬化、酒精性肝炎多年，並有肝實質病
    變及脂肪肝等情，且每日喝酒，甚至於被發現死亡當日凌晨
    仍買酒回家飲用。則原告所稱：蕭瑞國被發現死亡前一日（
    26日）晚餐時喝一小杯玉山高樑酒即就寢等語，顯非事實。
  3.再者，蕭瑞國被發現死亡時，左手腕上有一道6 ×0.5 公分
    之切割傷（見相驗卷宗第27頁之檢驗報告），依原告楊美秀
    、蕭綺萱於98年07月27日（經查為星期一）經警方詢問時，
    分別略稱：上星期五（經查即同月24日）他喝酒醉後想不開
    ，就用水果刀割自己的手腕，楊美秀發現後立即有給他抹藥
    等語（見相驗卷宗第5 至10頁警詢筆錄）。另經本院囑請法
    務部法醫研究所鑑定蕭瑞國之死因，據該所99年08月19日函
    覆之系爭鑑定書研判結果略以：「二死者血中酒精濃度為
    362mg/dL，故已達一般血中酒精濃度致死濃度300-400mg/dL
    之範圍內，故已達致死濃度，即致死因可為酒精中毒。是否
    為自殺，一般飲酒致某種酒醉昏迷程度即可能酒醉達無法飲
    酒之程度，故單純飲酒過多中毒死亡，較認定死亡方式為『
    意外』。…四法醫學上雖仍可認為『意外』，但以導因論，
    有自殺之意圖，仍無法完全排除自為之意圖及行為，…」（
    見本院卷(二)第17至20頁）。
  4.再查，法醫學上之「意外」或「不能預料的急死」之英文為
    unexpected sudden death ，與保險學上之意外accident自
    不相同，再保險學上之意外頻率、意外死亡給付之英文分別
    為accident frequency、accident death benefit，足證保
    險學上之意外為accident，與法醫學上之意外或不能預料之
    急死unexpected sudden death有異。…unexpected sudden
     death中文應譯為「不能預期之忽然死亡」，依法醫學上及
    醫學上之解釋，包含「急病暴斃死亡」在內，非僅指外力致
    死之意外，與保險法上意外accident係專指外來突發之災害
    而言，兩者所指之範圍不同。…易言之，法醫學上所稱之意
    外，其範圍較保險法上所指之意外為寬廣，…死亡合於法醫
    學上所稱意外，惟不能證明為保險學上甚至保險法上所指之
    意外（參照台灣高等法院91年度保險上字第60號民事判決）
    。是以系爭鑑定書所認定之「意外」與本件相驗屍體證明書
    上所勾選之「意外」，尚不能證明即為保險法上所指之意外
    。且按，因社會之變遷、保險巿場之競爭等因素，各類保險
    推陳出新，故於保險契約之解釋，除應探求當事人之真意以
    外，並應本諸保險之本質及機能為探求，及注意誠信原則之
    適用，以避免致喪失保險應有之功能，及影響保險巿場之正
    常發展。而人之傷害或死亡之原因，其一來自內在原因（如
    罹病、細菌感染、器官老化衰竭等身體內部因素所致），另
    一則為外在事故（意外事故），意外傷害保險乃相對於健康
    保險，健康保險係承保疾病所致之損失，意外傷害保險則在
    承保意外傷害所致之損失。本件系爭保險契約均屬於意外傷
    害（死亡）保險，保險範圍乃限於意外傷害事故所致之被保
    險人傷害或死亡等結果，則被保險人之傷害或死亡原因為何
    ，自應以具有相當程度可信性之判斷為認定依據。如前所述
    ，依系爭鑑定書之內容，可知蕭瑞國死亡當時，其血中酒精
    濃度已超出致死之濃度甚多，足認蕭瑞國之死亡結果與其本
    身先前已罹患肝硬化、肝病變多年，又每天飲酒，甚至於被
    發現死亡當日之凌晨尚且買酒繼續飲用之情形，均有相當程
    度之關聯，況且系爭鑑定書之研判結果雖謂「較認定死亡方
    式為意外」，但亦表示「無法完全排除自為之意圖及行為」
    。是綜合上情，本院認為被保險人蕭瑞國之死因與其本身之
    行為有關，雖非完全符合保險法上之「意外」（accident，
    專指外來突發之災害），惟蕭瑞國之前述自身行為，亦非百
    分之百必定遭致死亡之結果，亦即仍含有部分「外來突發」
    之因素在內，則考量系爭保險契約之訂定目的與本質、機能
    ，本院認為被保險人蕭瑞國死亡原因中屬於「意外」之性質
    約佔50％，故本件原告得請求之保險金，應以50％之金額為
    適當，至逾此範圍之請求，則屬無據。
四、綜上所述，原告基於系爭保險契約之關係，請求被告給付關
    於報保險人蕭瑞國之保險金275 萬元（550 萬元×50％＝
    275 萬元）及自起訴狀繕本送達翌日即99年02月13日起至清
    償日止，按週年利率5 ％計算之法定遲延利息，為有理由，
    應予准許。逾此範圍之請求，則屬無據，不應准許。
五、本件事證已臻明確，兩造其餘攻擊及防禦方法，核與判決結
    果不生影響，爰不另一一論述。
六、結論：本件原告之訴為一部有理由，一部無理由，依民事訴
    訟法第79條，第85條第1項，判決如主文。
中    華    民    國    99    年    11    月    30    日
                        民事第三庭    法  官  周玉
以上正本係照原本作成。
如對本判決上訴，須於判決送達後20日內向本院提出上訴狀。如
委任律師提起上訴者，應一併繳納上訴審裁判費。
中    華    民    國    99    年    11    月    30    日
                                      書記官  楊郁馨

司法院資訊處製作；財團法人民間司法改革基金會備份。
